【裁判字號】    89,重上,103
【裁判日期】    900704
【裁判案由】    清償債務
【裁判全文】
臺灣高等法院高雄分院民事判決  八十九年度重上字第一○三號
      上  訴  人  中國農民銀行
                  股份有限公司
      法定代理人  丙○○
      訴訟代理人  丁○○
                  乙○○
      被上訴人    甲○○
右當事人間清償債務事件，上訴人對於中華民國八十九年八月一日臺灣高雄地方法院
八十九年重訴字第三六六號第一審判決提起上訴，本院判決如左：
      主      文
上訴駁回。
第二審訴訟費用由上訴人負擔。
      事      實
甲、上訴人方面：
壹、聲明：求為判決：
一、原判決廢棄。
二、被上訴人應給付上訴人新台幣（下同）八百四十九萬八千六百八十四元，及自民
    國八十八年五月三十一日起至清償日止，按年息百分之八點七計算之利息，及自
    八十八年五月三十一日起至清償日止，逾期六個月以內者，按上開利率百分之十
    ，逾期超過六個月者，按上開利率百分之廿計付違約金。
三、願供擔保，請求宣告假執行。
貳、陳述：除引用原判決書之記載外，補稱：
一、順華鋼鐵實業股份有限公司（下稱順華公司）於八十五年五月廿四日向伊借款二
    千萬元，期限一年，到期後書立同額借據，續約一年，並於當日以新換約之債務
    償還原債務五百五十四萬元，並再於八十七年六月卅日書立同額借據續約，當日
    於二千萬元額度內動用八百八十四萬九千二百五十四元，係用以清償原債務及國
    外墊款之餘額，迄八十八年五月卅一日止，順華公司尚欠八百四十九萬八千六百
    八十四元。
二、伊並未允許順華公司延期償還債務，順華公司係續約借款，所謂續約，係指於原
    借貸契約清償期屆滿時，不變更債之要素，再繼續簽立與原借貸契約相同條件之
    契約，其期間接續進行，與延期清償之展期償還期限，係指債務屆清償期時不辦
    理續約，亦不清償，就原契約所定期間予以展後並延長原借款期限之情形不同。
三、民法第七百五十五條之規定，以債務人延期清償係出自債權人之允許，並未得保
    証人同意者，始有適用，若債務人任意不履行債務，致有延期，而保証人又不能
    確實証明延期係出自債權人之允許，自無許其免除保証責任之理，本件被上訴人
    迄未提出任何証據証明伊允許順華公司延期清償，自無民法第七百五十五條之適
    用。
四、伊之約定書當然係基於順華公司所負債務之法律原因而簽立，被上訴人卻將借據
    視同保証契約之約定書，認為約定書不能做為被上訴人負連帶保証責任之法律依
    據，從而將借據與約定書，借貸契約與保証契約，主債務與從債務等同視之，顯
    有錯誤。
五、被上訴人於八十五年七月二日與上訴人簽立之保証契約約定書，即屬最高限額保
    証契約，該保証契約未定有期間，是以在未經被上訴人為終止保証之意思表示前
    ，於約定範圍內之債務，縱因清償或其他事由而減少或消滅，該保証契約依然有
    效，從而保証契約既從屬於主債務契約，則主債務契約未消前，保証契約自仍存
    在而發生效力。
六、被上訴人分別於八十六年六月二日及八十七年六月卅日與順華公司簽立同額度借
    據，其性質即係由債務人以負擔新債務為清償舊債務之方法，嗣順華公司不履行
    新債務時，伊自得請求履行新債務，亦得請求履行舊債務，舊債務既不消滅，保
    証債務當然存在，被上訴人仍應負連帶保証責任，而伊請求被上訴人應負之保証
    責任，乃八十五年五月廿四日至八十六年五月廿四日間順華公司所積欠之借款。
參、證據：除引用原審立證方法外，補提：協議分期償還契約書範例、增補條款契約
    書範例、順華公司自八十五年至八十六年五月間之活期、活儲、甲存往來明細表
    、借款審核資料、存証信函、分配表各一份、借據三紙（以上均為影本）及中國
    農民銀行後印交易憑証認証印錄清單五張為証。
乙、被上訴人方面：
壹、聲明：求為判決：
一、上訴駁回。
二、如受不利判決，請准供擔保後宣告免為假執行。
貳、陳述：除引用原判決書之記載外，補稱：
一、不爭執事項：
  (一)上訴人於八十五月七月間曾擔任訴外人順華公司之連帶保證人，期間為一年，自
    八十五年五月二十四日至八十六年五月二十四日止，被上訴人於民國八十五年七
    月三日在上訴人銀行之約定書末甲○○署押及上訴人對於一年期間屆滿准予順華
    公司續約，並未通知被上訴人知悉之客觀事實。
  (二)上訴人於  鈞院所提出八十七年六月三十日之借據上，沒有記載金額、連帶保證
    人甲○○之簽名並非真正。
  (三)上訴人銀行八十六年六月二日放款協調小組第一五八八次會議第一案審核通過予
    以續約之授信審核表，除第二頁(八)：「保證人：甲○○」該部分記載不實外，其
    餘兩造均不爭執。
二、兩造之爭點：
(一)依上訴人銀行卷附約定書第一條第二項約定「本約定書上之簽名、簽章，均係立
    約人親為，並係嗣後立約人與貴行往來使用簽章時核對之準據，該等簽章經貴行
    經辦人肉眼辨認有一式相符，即生效力」，八十六年六月二日借據及八十七年六
    月三十日之借據，簽名、簽章均明顯未符，甚且後者之借據連金額亦付之闕如，
    而上訴人在原審時曾表示並無該二紙借據存在，再參酌對照被上訴人於原審八十
    九年六月十三日陳報錄音譯文書狀，有關上訴人新竹分行黃梓霖副理於八十八年
    一月初持二紙借據（即八十六、八十七年）要求被上訴人補簽章等事實，足以證
    明，該二紙借據有關被上訴人之簽名及蓋章均非真正。而順華公司八十六年五月
    三十日董監事會議記錄有關甲○○之簽名及印文，否認為真正：
  (二)主債務人順華公司於八十五年五月二十四日金額二千萬元借據，借款性質乃「一
    次性借款」：
    八十五年七月五日二千萬元之借據本身全般綜合觀察及對照被上訴人所簽約定書
    ，其上亦無任何有關金額或一定上限金錢額度之載明或約定，而從借據本身觀察
    ，明顯乃屬一次性金錢之借貸。
  (三)本件借貸就連帶保證人即被上訴人而言，屬於就定有期限之債務而為保證：
    八十五年七月五日主債務人所書立金額二千萬元借據，借款期間自八十五年五月
    二十四日起至八十六年五月二十四日止，無論自任何角度觀之，對於主債務人順
    華公司對於上訴人銀行就該筆借貸均屬定有期限之債務，被上訴人在該單筆借據
    擔任連帶保證人，核其法律上性質及意義，自屬對於定有期限之債務而為保證，
    亦屬灼然；被上訴人對上訴人銀行原所負之保證責任，乃根本植基肇因於該單筆
    借據上充任連帶保證人使然，並非由於與上訴人間所簽定之約定書，蓋該約定書
    上並未載有被上訴人應對順華公司之債務負連帶保證責任之任何或直接約定，故
    亦有民法第七百五十五條之適用。
  (四)上訴人對順華公司於八十六年六月二日准予續約之授信審核表，性質上屬允許債
    務人順華公司延期清償到期債務，而上訴人對於延期並未通知被上訴人，遑論業
    經被上訴人之同意：
  上訴人一再主張，上揭授信審核表僅該銀行內部作業文件，並非據以同意順華公
    司得予延期清償之意思表示云云；然則，若無到期日，何來續約可言？又何謂按
    原貸條件續約一年？若無債務清償日，借據又何須載明期間？而期間屆滿期日屆
    至，又何須開會決議准否續約？無論上訴人如何有意或無意曲解續約意義，實則
    均不改上訴人對於主債務人順華公司就已到期二千萬元債務允許延期清償之基本
    事實。
  被上訴人所簽定上訴人銀行之約定書，其中第十三條（個別商議事項）：於工商
    貸款或非屬個人消費之貸款，立約人同意如貴行允許主債務人延期清償或分期清
    償時，經貴行以書面通知立約人，於貴行書面通知到達或視為到達時，立約人仍
    續負連帶保證責任」。有關准予主債務人順華公司續約乙事，上訴人自認並未通
    知被上訴人，顯然上訴人亦未踐履該自己所載約定條款要式要件，依反面解釋，
    被上訴人自無須再續負連帶保證人責任。
  (五)本件非屬最高限額保證：
    該約定書乃兩造間直接之約定，雖亦包括保證債務，然非專就上訴人銀行與主債
    務人順華公司間所生一定債之範圍內之不特定債務由被上訴人保證之契約，且約
    定書並未載有任何借款金額額度或上限，並無預定任何最高限額可言，法律性質
    上顯與一般實務容認所謂最高限額保證契約不同，而觀諸系爭二千萬元單筆借據
    全般所載，亦難以查知或明證如上訴人所稱乃屬一定期間一定額度之循環借款，
    法律性質上核當屬一次性借貸，至於上訴人銀行實際如何核撥借貸金額予主債務
    人順華公司，誠屬上訴人作業方式，與就該單筆借據充任連帶保證人之被上訴人
    毫無關聯，亦不因之影響或使該借據因而產生本質上之更異。被上訴人為主債務
    人順華公司就上揭定有期限之二千萬元債務而為連帶保證，而於清償日屆滿上訴
    人同意主債務人順華公司按原貸條件續約一年，不論事實上或法律上均屬同意或
    允許主債務人延期清償，上訴人對於延期清償乙事未告知被上訴人、亦未依該銀
    行約定書第十三條踐履書面通知程序等情，業經上訴人自認在卷，依民法第七百
    五十五條規定，被上訴人依法已不負保證責任，該單筆借貸保證責任依法既已免
    除，被上訴人即無約定書上所載保證債務可言。
  (六)退而言之，本件縱認性質屬最高限額保證，亦非即排除民法第七百五十五條規定
    之適用：
  「保證人與債權人約定就債權人與主債務人間所生一債之關係範圍內之不特定債
    務，預定最高限額，由保證人保證之契約，學說上稱為『最高限額保證』，為實
    務所承認，是將來可發生之債務，亦可作為保證之主債務，此種保證契約如定有
    期間者，在該期間內所生約定範圍內之債務，不逾最高限額者，均為保證契約效
    力所及；如未定期間者，依民法第七百五十四條規定，保證人得隨時通知債權人
    終止保證契約；於保證契約未經保證人依該條規定終止或其他原因消滅以前，所
    生約定範圍內之債務，亦同」（最高法院七十七年台上字第九四三號判例參照）
    。可知所謂最高限額保證，亦有定有期間與未定期間之區分，本質上亦仍屬保證
    契約之一種，與一般保證契約不同僅在於係就連續發生之債務預定最高限額而為
    保證，在未定有期間者，依民法第七百五十四條規定，保證人得隨時通知債權人
    終止保證契約，保證人對於通知到達債權人後，所發生主債務人之債務，不負責
    任（最高法院五十二年台上字第一六六三號判例參照）；而在定有期間之最高限
    額保證，揆諸民法第七百五十五條規定「就定有期限之債務為保證者，如債權人
    允許主債務人延期清償時，保證人除對於其延期已為同意外，不負保證責任」，
    無論依文義、論理或立法解釋，該條規定殊無逕予排除定有期間之最高限額保證
    而不予適用之情形，此亦有最高法院八十八年度台上字第四四一號判決足憑。本
    件兩造簽定約定書並未載有期間及最高限額，被上訴人除於八十五年七月三日金
    額二千萬元、期間自八十五年五月二十四日至八十六年五月二十四日之借據擔任
    連帶保證人外，其餘均與被上訴人無關且否認為真正；上訴人於主債務人順華公
    司上揭借款屆清償期後在八十六年六月二日准予順華公司續約一年具有允許主債
    務人延期清償而未經保證人即被上訴人同意之事實前提下，揆諸上揭陳述，縱認
    本件係被上訴人對於上訴人就主債務人順華公司之特定債務在二千萬元之限額內
    所為定有期間最高限額保證，惟依民法第七百五十五條規定，本件被上訴人對於
    八十六年五月二十四日以後主債務人順華公司對於上訴人所有債務均不負保證責
    任，應足堪認定。
  (七)是則，本件主要法律爭點當在於依上訴人所提出後印交易憑證認證印錄清單載列
    ，在八十六年五月二十四日保證期間屆滿時，被上訴人就主債務人順華公司對於
    上訴人之欠款五百五十四萬元應否負保證責任而與順華公司負連帶清償義務？基
    於以下理由，被上訴人主張此筆五百五十四萬元之債務業已清償、保證債務即已
    消滅：
上訴人提出上揭印錄清單，此筆五百五十四萬元主債務於八十六年六月二日因清
    償完畢而於借貸明細歸零，上訴人固然主張該歸零乃屬借新還舊，然則，縱如上
    訴人所言未實際清償欠舊，僅係作帳而已，惟既係借新還舊，即係成立一新之借
    貸契約，只是新借款係用來還舊借款，仍有民法第七百五十五條規定之適用，上
    訴人與主債務人順華公司於八十六年六月二日成立借新還舊之新借款契約（續約
    ），惟未經保證人即被上訴人同意，被上訴人對於上訴人與主債務人所成立之新
    債務自不負保證責任。
  再者應探究者，在借新還舊即民法第三百二十條（新債清償）規定：「因清償債
    務而對於債權人負擔新債務者，除當事人另有意思表示外，若新債務不履行時，
    其舊債務仍不消滅」。徵諸本件實際具體情事及上揭條文規定，所謂舊債務指上
    揭五百五十四萬元欠款（即被上訴人擔任保證期間之八十五年五月二十四日至八
    十六年五月二十四日間），所稱新債務則指八十六年五月二十四日以後至八十七
    年五月二十四日期間由上訴人逕與主債務人順華公司續約（未經連帶保證人即被
    上訴人同意）成立新借貸契約之債務，惟該新債務業經主債務人順華公司於八十
    七年六月三十日償畢，此亦有上訴人提出後印交易憑證認證印錄清單在八十七年
    六月三十日借貸明細帳目再度趨於歸零可證，上開用以清償與被上訴人有關五百
    五十四萬之舊債務而由主債務人另與上訴人所成立新借貸之新債務，既業經主債
    務人順華公司於八十七年六月三十日清償完畢，兼以就被上訴人而言對於已非屬
    保證責任期間範圍內之主債務人順華公司與上訴人間自八十六年五月二十四日以
    後所發生債務均與被上訴人無涉情形下，被上訴人對於上揭五百五十四萬元欠款
    之舊債務依民法第三百二十條規定，已因新債務之履行（清償）而消滅該舊債務
    ，自不再負有任何清償義務。
  至於上訴人於九十年七月三日書狀首項表示「．．．順華公司．．於八十七年六
    月三十日書立同額借據續約，當日於二千萬元額度內動用八百八十四萬九千二百
    五十四元，係用以償還原債務及國外購料墊款之餘額．．．」，除可知道順華公
    司對上訴人所有債務在八十七年六月三十日確實已完全償畢之事實外，上訴人所
    陳述「當日於二千萬元額度內動用八百八十四萬九千二百五十四元，係用以償還
    原債務及國外購料墊款之餘額．．．」，顯與事實未符，此徵諸對照上揭後印交
    易憑證認證印錄清單明確顯示該歸零係由順華公司陸續小額清償完畢，而非由該
    筆八百八十四萬九千二百五十四元予以提出清償至明，然而無論如何上訴人與順
    華公司該另筆債務實與被上訴人無關，應屬彰明。
參、證據：除引用原審立證方法外，補提：中國農民銀行後印交易憑証認証印錄清單
    四張、授信審核表二張、借據一張（以上均為影本）為証。
丙、依職權向內政部調閱順華公司之變更登記事項卡。
      理      由
一、本件上訴人主張順華公司邀同訴外人林正隆及被上訴人為連帶保證人，於民國八
    十五年五月二十四日，向上訴人借款二千萬元，約定借款期限一年，自八十五年
    五月二十四日至八十六年五月二十四日止，惟順華公司於債務到期未清償，由順
    華公司書立二千萬元之借據，續約一年，並於八十六年五月廿四日以新換約之債
    務，償還原債務五百五十四萬元，期間至八十七年五月廿四日止，屆期後，順華
    公司再於八十七年六月卅日書立同額借據續約，當日於二千萬元額度內動用八百
    八十四萬九千二百五十四元，嗣後償還部分本息，目前借款餘額八百四十九萬八
    千六百八十四元，被上訴人為連帶保證人，應負連帶清償責任，爰依保証之法律
    關係，請求被上訴人給付八百四十九萬八千六百八十四元及自民國八十八年五月
    三十一日起至清償日止，按年息百分之八點七計算之利息，併自八十八年五月三
    十一日起至清償日止，逾期六個月以內者，按上開利率百分之十，逾期超過六個
    月者，按上開利率百分之廿計付之違約金等語。被上訴人則以被上訴人不爭執曾
    於八十五年七月間擔任順華公司連帶保證人之事實，惟上訴人主張順華公司尚有
    欠款八百四十九萬八千六百八十四元未獲清償，惟並無証據証明順華公司積欠上
    訴人八百四十九萬八千六百八十四元，又上訴人於借據到期後，明確同意允許主
    債務人順華公司延期清償，然被上訴人既屬就定有期限之債務而為保證，惟上訴
    人並未經被上訴人同意，而允許主債務人順華公司延期清償，依民法第七百五十
    五條規定，被上訴人自不負保證責任等語置辯。
二、順華公司於八十四年五月廿四日起，首次向上訴人借款，於八十五年五月六日向
    上訴人借款五百萬元，並於八十五年五月廿八日清償所積欠之五百萬元後（見本
    院卷九九、五三頁），復於八十五年五月廿一日書立借款申請書，欲向上訴人借
    款二千萬元，並於八十五年七月五日書立二千萬元之借據，辦理借款之事實，有
    借款申請書及借據在卷（本院卷九九、九三頁），茲首應予審究者，乃順華公司
    書立二千萬元借據之性質為何﹖經查：
  (一)順華公司之借款申請書記載借款金額為二千萬元，期限一年，用途為營運周轉，
    而上訴人於受理單位（新竹分行）提出核議之(1)案由為：順華公司為營運週轉需
    要，原所有綜合額度貨款（八十四年五月廿四日為原始貸放日）額度二千萬元業
    已到期，申請續約（展期）一年，擬同意辦理，提請核議，(2)說明為：順華公司
    在上訴人銀行申貸本案後核貸總額度為二千萬元，動用方式為營運週轉金五百
    萬元－循環動用。國內購料開發信用狀一千萬元－循環動用。墊付國內票款
    本行認可銷貨客票八成循環動用六百萬元；償還辦法為還營運週轉金及墊付國
    國內票款本行認可銷貨客票八成循環動用部分，利息按月繳付，本金依規定期限
    及辦法到期償還。國內購料開發信用狀部分，利息本金依規定期限及辦法到期
    償還，保証人為林正隆、甲○○（被上訴人）及何淑貞等。受理單位並提建議「
    續約」條件為擬變更原貸條件為(1)授信（綜合）額度為二千萬元，其中購料週轉
    金一千萬元，墊付國內票款一千萬元。(2)償還辦法為利息按月繳付，本金依規定
    期限及辦法到期償還。(3)保証人林正隆、甲○○（被上訴人），餘按原條件（續
    約）一年（八十五年五月廿四日至八十六年五月廿四日）。於八十五年六月五日
    經新竹分行放款協調小組通過，並經該分行經理批示等情，有中國農民銀行授信
    審核表在卷（本院卷九一、九二頁），故由上開順華公司於八十四年向上訴人借
    款之方式及上訴人新竹分行放款小組審核順華公司貸款之情形觀之，順華公司向
    上訴人公司借款二千萬元之性質為以二千萬元為最高限額，於此額度內由順華公
    司依其與上訴人銀行約定之條件循環動用，故順華公司書立二千萬元借據之性質
    為乃一定額度循環動用之最高限額貸款性質，每年貸款期限屆期前，結算動用之
    總金額後，一次清償，上訴人此部分之主張，已非無據。
  (二)又順華公司向上訴人借款之綜合額度契約約定「立契約人（下稱立約人）茲邀同
    連帶保証人（下稱保証人）與中國農民銀行（以下稱貴行）締結授信綜合額度契
    約，綜合額度共計新台幣二千萬元正或等值之美金或其他種外幣（以下稱本授信
    ，含各單項授信額度），以供立約人在本契約甲、通用約款第一條期限內，向貴
    行辦理短期授信時之循環使用，除與貴行另訂有約書及依各種授信用途對貴行下
    立各項負債單據文件外，特訂定本契約，以資綜括適用，．．．甲、通用約款．
    ．．第二條「本授信綜合額度，為貴行對立約人於約定授信用途內各項授信之最
    高額度。在綜合額度內，貴行得依各別授信用途另訂單項額度，載明於本契約各
    相關部分，為各該授信項目之最高額度。各該單項授信額度之總計，得超綜合額
    度，但立約人實際動用時，倘擬動用之金額與已動用之授信本金餘額合計，已超
    過綜合額度者，雖未超過該擬動用之單項額度，仍應受綜合額度之限制，不得越
    限動用，惟在綜合額度及各該單項額度內，除另有約定外，立約人得循環使用」
    ，有該契約附卷（原審卷廿七至卅二頁），由上開綜合額度契約可知，本件二千
    萬元係順華公司向上訴人循環借款之最高限制。
  (三)綜上所述，上訴人主張順華公司向其借款所書立二千萬元借據之性質為最高限額
    循環借款，應足採信。
三、被上訴人簽立約定書之效力為何﹖是否訂有期限﹖
  (一)按「保證人與債權人約定就債權人與主債務人間所生一定範圍內之不特定債務，
    預定最高限額，由保證人予以保證之契約，學說上稱之為最高限額保證。此種保
    證契約如定有期間者在該期間內所生約定範圍內之債務，不逾最高限額者，均為
    保證契約效力所及；如未定期間者，於保證契約未經保證人依民法第七百五十四
    條規定終止或其他消滅原因以前，所生約定範圍內之債務，亦同。故在該保證契
    約有效存在期間內，已發生之約定範圍內之債務，縱因清償或其他事由而減少或
    消滅，該保證契約依然有效，嗣後所生約定範圍內之債務於不逾最高限額者，債
    權人仍得請求保證人履行保證責任。除有特約外，亦無以約定範圍內某特定債務
    之清償完畢日，作為此種保證契約終期之可言。此與一般保證係就主債務人之特
    定債務為保證，於該特定債務消滅時，保證契約即歸消滅者不同」（最高法院七
    十七年台上字第九四三號判例參照）。所謂最高限額保證契約，有定有期間與未
    定期間之區分，本質上亦仍屬保證契約之一種，與一般保證契約不同僅在於係就
    連續發生之債務預定最高限額而為保證，在未定有期間者，依民法第七百五十四
    條規定，保證人得隨時通知債權人終止保證契約，保證人對於通知到達債權人後
    ，所發生主債務人之債務，不負責任，在定有期間之最高限額保證契約，保証人
    當然只對保証契約期限內所生之保証債務負責；惟此與民法第七百五十五條「就
    定有期限之債務為保證者，如債權人允許主債務人延期清償時，保證人除對於其
    延期已為同意外，不負保證責任」之規定不同，民法第七百五十五條乃係指主債
    務定有期限，而定有期限之最高限額保証契約，係指保証契約定有期限，二者尚
    有不同，被上訴人於此尚有誤會。至於被上訴人主張最高法院八十八年台上字第
    四四一號判決內容，係上開事件當事人之主張，最高法院認原審法院就該部分主
    張未為准駁，有判決書附卷（本院卷二四六至二四八頁），被上訴人上開主張並
    非最高法院之見解，併予敘明。
  (二)由於上訴人於八十五年六月五日審核順華公司貸款條件須由被上訴人擔任連帶保
    証人，故上訴人乃委由上訴人高雄大順分行於八十五年七月三日對居住於高雄市
    之被上訴人對保，而被上訴人於本院亦自承「【三張借據上甲○○之署押及印文
    、約定書上甲○○之署押及印文是否你的？（交閱）】約定書上的簽名是我的，
    印章不是我的，我不知道印章是誰的，當日沒有其他的人陪我去，是我哥哥林正
    隆打電話叫我去高雄的農民銀行簽約定書，他說他要向農民銀行借錢，要我去簽
    約定書，我就去簽了，因為他是我哥哥，而且我媽媽也事先打電話給我希望我能
    幫我哥哥的忙，我哥哥沒有說是公司須要錢，只說他須要錢，我只到過銀行一次
    ，我知道簽名要負責，但是那個手續尚未完成，因為我當時在上班，我沒有帶印
    章在身上，約定書內容我有看過，我瞭解約定書的內容，我哥哥沒有告訴我說他
    要向銀行借款借多少及借多久，我哥哥開順華鋼鐵公司，我不知道我是不是股東
    ，我簽名之後就沒有到過銀行，銀行也沒有聯絡我，直到此案發生才找到我，借
    據我無法確定是否是我哥哥寫的，我存證信函有告訴他們說我沒有看過這張借據
    ，他們副理要請我簽名，他沒有拿出來給我看，所以我沒有簽」、「（約定書上
    的戶籍所在地、身分證號碼、出生年月日是否你寫的？）是的」、「我在約定書
    上簽名的時候，約定書上的蓋章欄、立約定書欄均沒有蓋印文」（本院卷一四一
    至一四三頁）。由上開被上訴人之陳述可知，其至上訴人銀行大順分行簽立約定
    書時，即知其係擔任順華公司保証人之地位而在約定書上簽名，而其自承對約定
    書之內容已閱覽並了解其意，故上訴人主張上開約定書之內容已對被上訴人生效
    ，應足採信。而被上訴人於閱覽約定書內容後，對內容並未提出異議，且知悉須
    依約定書內容負責，上訴人主張被上訴人書立之約定書，並無期限，亦足採信。
  (三)上開約定書第一條約定「本約定書為立約人對貴行一切往來（包括授信，擔任保
    証人，提供擔保品或其他）之一般通用約款，於立約人簽章交付貴行後生效，並
    與貴行對立約人之各個授信約據或有關文書，有同等效力，本約定書上之簽名、
    簽章，均係立約人親為，並係嗣後立約人與貴行往來使用簽章時核對之準據，該
    等簽章經貴行經辦人肉眼辨認有一式相符，即生效力」、第二條約定「本約定書
    所稱一切債務，係指立約人過去、現在及將來對貴行所負之借款、票據、透支、
    墊款、保証及其他相關債務，並包括其利息、遲延利息、違約金、損害賠償及其
    他有關費用」、第十條約定「立約人對所保証債務，在完全清償或換保手續辦妥
    前，願與主債務人負連帶清償責任」（原審卷八頁），由上開約定書之記載可知
    ，被上訴人於主債務人對上訴人負有債務時，被上訴人即負連帶保証責任，惟該
    約定書第一條及第二條之約定，只要係約定被上訴人對上訴人過去、現在及將來
    所負之債務（包括保証債務）負責，其中保証債務責任部分，依第十條之約定，
    亦僅係被上訴人對主債務人所積欠之債務，願負連帶賠償責任，而該約書及約定
    書第十條雖未記載主債務人為順華公司，但保証債務務具有從屬性，從屬於主債
    務存在，而被上訴人於八十五年七月三日書立約定書時，已知其係為擔任保証人
    而署押，雖其抗辯不知係擔任林正隆或順華公司之保証人，惟其有意擔任該二人
    或其中一人之保証人，則毋庸置疑；依約定書第二條約定，被上訴人所應負之責
    任並非僅限於對順華公司之保証債務，故該約定書已包含順華公司對上訴人借款
    之保証契約。
  (四)綜上所述，本件被上訴人簽立之約定書，係未定有期限，但因約定書雖未明文約
    定被上訴人係擔任順華公司之連帶保証人而書立，但依保証契約具有從屬性，及
    被上訴人之書立約定書時之意思，其係欲擔任順華公司之連帶保証人，故上訴人
    主張本件係屬於最高限額保証契約，應屬可採。
四、本件上訴人請求之順華公司借款，其借款時間為何﹖被上訴人應否負保証責任﹖
  (一)順華公司向上訴人借款所書立之借據上之署押非被上訴人為之，為兩造所不爭執
    （本院卷一四二頁），而觀之借款申請書之筆跡，亦與被上訴人之署押不同，故
    被上訴人抗辯借款申請書及借據上其名義之署押，均非其為之，應可採信。而被
    上訴人於約定書上簽名之前，已看過約定書之內容，且知道簽名即須負責，又如
    前述，約定書第一條既已載明「本約定書為立約人對貴行一切往來（包括授信，
    擔任保証人，提供擔保品或其他）之一般通用約款，於立約人簽章交付貴行後生
    效，並與貴行對立約人之各個授信約據或有關文書，有同等效力，本約定書上之
    簽名、簽章，均係立約人親為，並係嗣後立約人與貴行往來使用簽章時核對之準
    據，該等簽章經貴行經辦人肉眼辨認有一式相符，即生效力」，則被上訴人於簽
    立約定書時，當已知悉約定書除須簽名外，尚須蓋章，故其雖未蓋章，但應認其
    有概括授權其兄長即林正隆代為之意思；又約定書、借據上之印文與順華公司八
    十五年五月五日股東會紀錄被上訴人之印文相同，（本院卷九八頁），而上開股
    東會議紀錄係順華公司於八十五年五月廿一日向上訴人提出借款時所附之文件，
    故被上訴人仍應負有關代理規定之授權人責任，亦即被上訴人對於順華公司提出
    之蓋有其印章之借據、借款申請書、綜合額度契約書及其他書據，均應依其內容
    負責，先予敘明。
  (二)被上訴人於八十五年七月三日書立約定書後，順華公司即依約向上訴人貸款，於
    八十六年五月十日止，共向上訴人貸款五百五十四萬元，為兩造所不爭執，並有
    上訴人後交易憑証認証印錄清單在卷（本院卷五一頁），順華公司乃又於八十六
    年五月卅日書立借款申請書向上訴人借款，綜合額度二千萬元，上訴人亦於八十
    六年六月二日再度依前開方式為審核，條件與八十五年申請時大致相符，其期限
    自八十六年五月廿四日至八十七年五月廿四日止，順華公司並於八十六年六月二
    日書立二千萬元之借據予上訴人等情，有借款申請書、審核表及借據在卷（本院
    卷八十至八十九頁、一四七至一四八頁）；順華公司於八十六年六月二日先清償
    五百五十四萬元，並於同日再借五百五十四萬元，亦有上被上訴人後印交易憑証
    認証印錄清單在卷（本院卷五一頁）；嗣至八十七年五月四日止，順華公司尚欠
    上訴人廿一萬三千九百卅四元，惟順華公司於八十七年六月卅日清償全部借款，
    已無積欠上訴人款項，有上開清單在卷（本院卷五一至五二頁），故迄八十七年
    五月廿四日順華公司與上訴人銀行間之借貸契約終止日，順華公司僅欠上訴人廿
    一萬三千九百卅四元，順華公司並已於借貸期間屆滿後之八十七年六月卅日清償
    該筆債務，而無積欠上訴人債務。
  (三)順華公司於八十六年六月卅日向上訴人借款八百八十四萬九千二百五十四元，嗣
    陸續清償，迄八十九年六月五日尚積欠八百四十九萬八千六百八十四元，有後印
    交易憑証認証印錄清單在卷（本院卷五四頁），故於此應予審究者，乃上開金額
    是否為順華公司借新債還舊債，而新債未清償，故舊債不消滅﹖被上訴人是否仍
    須就上開債務負連帶保証責任﹖經查：
  由上開順華公司自八十四年五月廿四日至八十六年五月廿四日向上訴人借款及清
    償借款之方式觀之，順華公司於八十四年五月廿四日至八十五年五月廿四日第一
    次借款屆期時，先清償該年度之借款，再開始八十五年五月廿四日至八十六年五
    月廿四日之借款，惟其條件以前次借款條件為基準，再依實際情形稍作修改，故
    上訴人主張順華公司之借款於八十五年五月廿四日及八十六年五月廿四日屆期重
    新借款之行為，非屬同意順華公司展延清償期，而係借貸契約清償期屆滿時，不
    變更債之要素，再繼續簽立與原借貸契約相同條件之契約，應屬可採，本件上訴
    人既非同意順華公司延期清償，故被上訴人主張有約定書第十三條之適用，即非
    可採。
  惟順華公司於八十五年五月廿四日向上訴人借款時，曾與上訴人簽立綜合額度契
    約，並於八十五年五月廿一日書立借款申請書，向上訴人申請借款，經上訴人新
    竹分行放款協調小組依受理銀行提出之審核表審核通過後，再由順華公司書立最
    高限額二千萬元之借據（借款期限為八十五年五月廿四日至八十六年五月廿四日
    止）予上訴人後，於借款期限內循環運用借款（可借可還）；迨借款期限屆滿後
    ，順華公司再於八十六年六月二日書立借款申請書，亦經上訴人新竹分行放款協
    調小組依受理銀行提出之審核表審核，除部分條件更正外，仍依八十五年核貸之
    條件通過後（即援用八十五年之綜合額度契約），再由順華公司書立最高限額二
    千萬元之借據（借款期限為八十六年五月廿四日至八十七年五月廿四日止）予上
    訴人於期限內循環運用等情，有綜合額度契約（原審卷廿七至卅二頁）、借款申
    請書、借據及審核表在卷（本院卷八七至九三頁）。由上開陳述可知，上訴人核
    貸予順華公司借款，有其一定之程序，應堪認定。
  順華公司於八十七年五月廿四日向上訴人借款之期間期屆滿前或屆滿後，未書立
    借款申請書，向上訴人申請借款，上訴人亦無製作審核表審核順華公司是否符合
    借款條件（此由上訴人依本院函提出對順華公司借款時之審核表中，並無八十七
    年五月廿四日以後之借款申請書及審核表可証，見本院卷六六至一０五之一頁）
    ，僅由順華公司於八十七年六月卅日提出一紙有順華公司、林正隆及被上訴人署
    押及印文，未記載金額、借款期間、利率之空白借據予上訴人，向上訴人借款，
    而由上訴人於八十七年六月卅日放款予順華公司八百八十四萬九千二百五十四元
    ，有上開清單及支出傳票、借據在卷（本院卷二二七、一四九至一五０頁）；而
    八十七年六月卅日距順華公司於八十七年五月廿四日借款期限屆滿時欠款金額為
    廿一萬三千九百卅四元（於八十七年六月卅日清償）之金額，相差八百六十三萬
    五千三百廿元，且係先清償再借款，上訴人貸予順華公司八百八十四萬九千二百
    五十四元之日期為八十七年六月卅日，距前次借款屆期日八十七年五月廿四日，
    亦相隔一月又六日，而於借款八百八十四萬九千二百五十四元後，當日並無清償
    廿一萬三千九百卅四元之行為，有清單在卷（本院卷五二、五四頁）；故被上訴
    人主張本件上訴人請求之八百四十九萬八千六百八十四元借款，非舊債新償，應
    可採信，上訴人此部分之主張，尚非可採。
  至於被上訴人對順華公司八十七年六月卅日之借款應否負責﹖
    本件上訴人主張其係請求被上訴人應就順華公司八十五年五月廿四日至八十六年
    五月廿四日積欠上訴人之債務，負連帶保証責任（本院卷五九、一一六頁），惟
    本件非舊債新償，已如前述，而迄八十六年五月廿四日止，順華公司原積欠上訴
    人之款項，均已還清，故上訴人主張被上訴人應負連帶保証責任，尚非可採。
五、綜上所述，上訴人本於連帶保証契約之法律關係，請求被上訴人給付八百四十九
    萬八千六百八十四元及自八十八年五月三十一日起至清償日止，按年息百分之八
    點七計算之利息，及自八十八年五月三十一日起至清償日止，逾期六個月以內者
    ，按上開利率百分之十，逾期超過六個月者，按上開利率百分之廿計付違約金，
    為無理由，不應准許。原審為上訴人敗訴之判決，並無不合。上訴意旨指摘原判
    決不當，求予廢棄改判，為無理由，應予駁回。
六、據上論結，本件上訴為無理由，依民事訴訟法第四百四十九條第一項、第七十八
    條，判決如主文。
中      華      民      國    九十      年      七      月      廿四    日
                                      臺灣高等法院高雄分院民事第一庭
~B1審判長法官  黃金石
~B2法      官  魏式璧
~B3法      官  李炫德
右為正本係照原本作成。
如對本判決上訴，須於判決送達後二十日內向本院提出上訴狀，未表明上訴理由者，
，應於上訴後二十日內向本院提出理由書（均須按他造當事人之人數附繕本）。上訴
時應提出委任律師或具有律師資格之人之委任狀，並依附註條文規定辦理。
中      華      民      國    九十      年      七      月      二十五  日
~B法院書記官  黎  珍
附註：
民事訴訟法第四百六十六條之一：
對於第二審判決上訴，上訴人應委任律師為訴訟代理人，但上訴人或其法定代理人具
有律師資格者，不在此限。
上訴人之配偶、三親等內之血親、二親等內之姻親，或上訴人為法人、中央或地方機
關時，其所屬專任人員具有律師資格並經法院認為適當者，亦得為第三審訴訟代理人。
第一項但書及第二項情形，應於提起上訴或委任時釋明之。
                                                                        Ｆ


司法院資訊處製作；財團法人民間司法改革基金會備份。
